【裁判字號】    98,交抗,294
【裁判日期】    980421
【裁判案由】    聲明異議
【裁判全文】
臺灣高等法院臺中分院交通事件裁定     98年度交抗字第294號
抗  告  人
即受處分人  甲○○
上列抗告人因違反道路交通管理處罰條例之聲明異議案件，不服
臺灣彰化地方法院中華民國98年 2月17日所為裁定（98年度交聲
字第67號），提起抗告，本院裁定如下：
    主  文
抗告駁回。
    理  由
一、原處分機關交通部公路總局臺中區監理所彰化監理站係以：
    受處分人甲○○於民國（下同）97年12月14日凌晨 0時49分
    許，駕駛車牌號碼2399-LQ號自用小客車，行經國道1號北上
    210 公里處，因「拒絕接受酒精濃度測試之檢定」之違規，
    經依道路交通管理處罰條例第35條第 4項規定裁處汽車駕駛
    人即受處分人新臺幣（下同）6萬元等語。
二、聲明異議意旨略以：異議人即受處分人於當日接受酒測時，
    執勤員警均未告知並確認受測者已飲酒結束15分鐘以上，顯
    然執勤程序有瑕疵，且伊雖經 3次酒測均未達測試標準，但
    伊並無拒絕酒測之情事，爰請求撤銷原處分等語。
三、原審裁定意旨略以：
  (一)受處分人甲○○對於上揭時間、地點為警舉發之違規事實，
    並不否認，且有舉發違反道路交通管理事件通知單 1紙在卷
    可稽。受處分人雖辯稱執勤員警執行程序有瑕疵且其並無拒
    絕酒測之情事；惟按警察人員於執行酒精濃度測試時，於測
    量前應先告知並確定受測者已飲酒結束15分鐘以上或提供礦
    泉水給受測者漱口，避免口腔殘存酒精，固為取締酒後駕車
    程序注意事項第 1項第(2)款所明定，然所謂「確定已飲酒結
    束15分鐘以上」或「實施酒測前提供礦泉水漱口」之目的在
    於避免口中有酒精殘留而造成酒測值之誤差，因此，該規定
    並非指飲酒後未逾15分鐘不得酒測，而係指如飲酒後已逾15
    分鐘，得直接進行酒測，易言之，飲酒後已逾15分鐘者，因
    未有口腔中殘存酒精致影響酒測結果之虞，即無庸提供礦泉
    水漱口，此所以上開注意事項規定「應確定受測者已飲酒結
    束15分鐘以上『或』提供礦泉水給受測者漱口」之原因。是
    故，受處分人爭執上開15分鐘係指攔停後員警應先等候15分
    鐘，方得予以酒測云云，容有誤會，殊不足取。又道路交通
    管理處罰條例第35條第 4項前段所謂汽車駕駛人拒絕接受酒
    精濃度測試之檢定，不僅指汽車駕駛人拒絕為酒精濃度之測
    試，即便有為酒精濃度之測試，但故意未依執勤員警指示測
    試之方式為之，致使酒測器無法顯示酒測值，亦應包括在內
    ，否則，豈非鼓勵酒駕之人故意不配合正確吹氣，而達逃避
    酒測逾越標準值之處罰。而本件員警於取締過程中已多次告
    知受處分人酒精濃度測試標準流程及方法，受處分人雖未明
    確拒絕為酒精濃度測試，但其消極不配合規定程序吹氣受測
    ，致無法測試，實與拒絕接受酒精濃度測試無異，此經原審
    法院勘驗當日錄音光碟屬實，從而，受處分人有拒絕接受酒
    測之違規事實，已至為明確。
  (二)另受處分人復稱「其再向警員要求酒測，但警員表示已構成
    拒測，而拒絕重測」等語，按對於執行酒測程序雖無時間、
    次數之限制，惟因酒精濃度檢測具有時效性，隨著時間經過
    體內酒精濃度勢將遞減，則本件受處分人於舉發結束後，始
    表示願意接受酒精濃度檢測，其體內酒精濃度已稍遞減，且
    當時舉發程序既已完成並對外發生效力，自不得任意撤銷或
    廢止，是執勤員警並未接受處分人之要求，亦無不當。
  (三)再衡諸交通警員掣單舉發違反道路交通管理處罰條例所列之
    違規事實，本質上為行政處分，且係公務員基於職務上之權
    力，依法就特定之具體事件所為具有公法上效果之單方行政
    行為，基於公務員所為公法上行為具有公信力之原則，該行
    政處分當可被推定為真正，其據以依法處分之事實認定亦為
    正確無誤，且本件舉發員警與受處分人並不相識，前無嫌隙
    ，衡情應無故意誣陷受處分人之理，從而認定本件異議為無
    理由，應予駁回等語。
四、抗告意旨略以：
  (一)抗告人即受處分人係於97年12月14日凌晨 0時49分許，自溪
    湖返回彰化之員林交流道經警攔檢要求酒測，當日抗告人經
    實施酒測 3次，惟酒測器均無法顯示酒測值，抗告人第l、2
    次未檢測出酒精值時，在場員警即大聲告知抗告人：如不配
    合酒測，將受最嚴重之罰鍰及吊銷執照之處罰等語，抗告人
    經營工廠業務，如無駕駛執照，生活勢多不便，乃全力配合
    吹氣及酒測，且第 3次酒測亦依員警示範方式大力吹氣，抗
    告人並無何拒測之情。
  (二)依文獻記載，員警實施檢測應依臺北市「員警執行酒後駕車
    攔停取締標準作業程序」為之，本件實施酒測員警，並未依
    循該作業程序告知抗告人吹氣停止之時間，亦未告知應待酒
    測器有反應始可停止呼氣，且抗告人當時已遵循員警指示大
    力吹氣，並持續數秒，自不得認抗告人消極不配合酒測，原
    裁定逕認員警已告知受處分人酒精濃度測試標準流程及方法
    云云，已嫌速斷。
  (三)本件員警依主觀認抗告人拒絕酒測，而原審裁定勘驗之錄音
    光碟，並無影像，僅足供判斷員警告知測試之流程及方法是
    否完全，對於抗告人是否已配合酒測及體內已低於酒精濃度
    標準值，尚不得知，自有勘驗當日錄影光碟之必要。且抗告
    人已大力吹氣，惟未顯示酒測值，則實施酒測之酒測器是否
    故障？是否經檢驗合格？且尚在有效期限內？即有查明必要
    。再由於前次吹氣會有酒精殘留吹嘴內，若未更換新吹嘴將
    影響下次檢測結果，本件於 3次檢測時，吹嘴若未更換，顯
    有違前述取出新吹嘴檢測的正當程序，且若為吹嘴故障，致
    酒測器無法顯示酒測值，亦尚未查證。
  (四)本件抗告人接受酒測之地點員林交流道至員林交通分隊之時
    間，時程約10分鐘，實施員警係因主觀而認抗告人拒絕酒測
    而不願給酒測機會，惟如抗告人體內酒測值有超過標準值之
    情，豈會因10分鐘即降至無酒精值狀態？吊銷執照對於一般
    以車代步之人，難謂非無重大之影響，且抗告人不曾做過酒
    測，或有因不熟悉操作方武及員警未再明確提示吹氣方法及
    時間，致無顯示酒測值之情，然既於酒測約10分鐘後主動要
    求再行酒測，自無懼於酒測，何須拒絕酒測？且酒測 3次是
    否即足認為抗告人不配合酒測？亦容質疑，原裁定上開認定
    ，容屬率斷。
  (五)綜上，原裁定未審酌抗告人何時飲酒？飲酒量？自飲酒後至
    酒測時已經過時間各為何？及酒測器是否故障？是否具合格
    證明？是否尚在有效期限內？員警是否確實告知應待酒測器
    發出“嗶”聲始停止呼氣？吹嘴是否故障？ 3次檢測是否更
    換新吹嘴？是否已命提出當日酒測之錄影光碟，以明抗告人
    是否有不配合酒測之情等情，即認原處分並無不當，即有未
    當。爰依法提起抗告，求為撤銷原裁定云云。
五、按汽車駕駛人，駕駛汽車經測試檢定酒精濃度超過規定標準
    者，處新臺幣15,000元以上60,000元以下罰鍰，並當場移置
    保管該車輛及吊扣其駕駛執照1 年；汽車駕駛人拒絕接受第
    1 項測試之檢定者，處新臺幣60,000元罰鍰，並當場移置保
    管該汽車及吊銷該駕駛執照；又汽車駕駛人，曾依第35條第
    4 項前段之規定吊銷駕駛執照者，3 年內不得考領駕駛執照
    ，道路交通管理處罰條例第35條第1 項第1 款、第4 項前段
    、第67條第2 項，分別定有明文。而前揭道路交通管理處罰
    條例第35條第4 項之所以規定「拒絕酒精濃度測試檢定」除
    應課予罰鍰60,000元外，並應當場移置保管該汽車及吊銷該
    駕駛執照，較諸同條第1 項規定飲酒駕車之處罰：「汽車駕
    駛人，駕駛汽車經測試檢定有酒精濃度超過規定標準者，處
    新臺幣15,000元以上60,000元以下罰鍰，並當場移置保管該
    汽車及吊扣其駕駛執照1 年」，更為嚴厲，目的在於不使拒
    絕酒精濃度測試檢定之駕駛人反而獲得寬典，否則無異鼓勵
    駕駛人拒絕接受測試。再關於處罰基礎，係因人體內酒精含
    量由開始飲酒時之0 ％，依飲酒量漸漸累積增加，在完成飲
    酒時體內酒精含量達到最高，隨後依代謝率逐漸代謝。基此
    ，倘駕駛人遭警員攔停後，拒絕接受酒精濃度測試檢定或推
    諉拖延酒精濃度測試檢定之時間，致其體內酒精濃度因時間
    經過而逐漸代謝降低，對於其他立即配合測試之駕駛人顯有
    不公。又按內政部警政署於90年 8月23日以（90）警署交字
    第175739號函明示有關「拒絕接受酒精濃度測試檢定」構成
    要件，應以警方明確告知駕駛人酒精濃度測試標準流程及方
    法後，駕駛人仍積極拒絕測試，即可判定為「拒絕接受酒精
    濃度測試檢定」；而交通部於90年8月4日以（90）交路字第
    048748號函亦明示尊重內政部警政署有關上開「拒絕接受酒
    精濃度測試檢定」之處理意見。又96年 5月編印之警察機關
    分駐（派出）所常用勤務執行程序彙編有關酒後駕車取締程
    序「執行取締酒後駕車標準作業程序」規定：「1.測試檢定
    前(一)應先告知並確認受測者已飲酒結束十五分鐘以上或酌情
    提供礦泉水給受測者漱口，以避免口腔殘留酒精」，又警察
    人員對酒後駕車當事人實施強制作為應注意事項及執行取締
    酒後駕車標準作業程序載明：「酒後駕車未肇車，而汽車駕
    駛人拒絕接受酒精濃度測試檢定，未以顯然不當之言語或行
    動相加於執勤員警時，執勤員警應表明身分，並告知目前在
    執行取締酒後駕車勤務，請汽車駕駛人配合實施測試檢定，
    並向其說明實施酒精濃度測試檢定之程序，倘該汽車駕駛人
    拒絕接受酒精濃度測試檢定，應運用技巧溝通、勸導或警告
    將依據道路交通管理處罰條例第三十五條第四項規定，處新
    臺幣六萬元罰鍰、當場移置保管車輛及吊銷其駕駛執照，且
    三年內不得考領。汽車駕駛人如仍拒絕接受酒精濃度測試檢
    定，應製單舉發，並當場移置保管其車輛」、「汽車駕駛人
    （或同行人員）藉酒裝瘋、大聲咆哮等顯然不當之言行相加
    於執勤員警1.尚未達強暴脅迫或侮辱之程度(一)警告、制止：
    警告或即時制止其行為，並向其說明如不停止其不當行為，
    將依社會秩序維護法第七十二條第一款妨害安寧秩序（處新
    臺幣六千元以下之罰鍰）或第八十五條第一款妨害公務（處
    三日以下拘留或新臺幣一萬二千元以下之罰鍰）之規定裁處
    ，……。2.已達強暴脅迫或侮辱之程度(一)應依據刑事訴訟法
    第八十八條規定，當場予以逮捕，並以觸犯刑法第一百三十
    五條妨害公務罪或第一百四十條侮辱公務員罪嫌，移送法辦
    。……」。是以有關警方「執行取締酒後駕車標準作業程序
    」確有告知及確認受測者飲酒結束15分鐘以上酒測之規定，
    然此係於告知及確認受測者「飲酒結束」為基準，始有上開
    內部規定之適用。准此，上開作業程序係在便利測試檢定作
    業之及時順利實施，俾取得客觀正確之判測結果，進而防免
    可能產生之交通事故，是汽車駕駛人遇有警員測試檢定，即
    應配合受檢，不得以任何理由拒絕或拖延，否則即屬違反上
    開規定，而應受裁；惟倘受測者表明並未飲酒，則無避免口
    腔殘留酒精、尚待15分鐘始得酒測之必要，而逕予實施酒測
    ，合先敘明。
六、經查：
  (一)抗告人於97年12月14日凌晨0時49分，駕駛車牌號碼2399-LQ
    號自用小客車，行經國道1號北上210公里處，因「拒絕接受
    酒精濃度測試檢定」之違規，經內政部警政署國道公路警察
    局第三警察隊員林分隊警員，依違反道路交通管理處罰條例
    第35條第 4項當場掣單舉發。嗣經原處分機關於97年12月15
    日，以彰監四字第裁 64-Ｚ000000000號裁決書，裁處異議人
    罰鍰6萬元，並吊銷駕駛執照，及3年內不得考領駕駛執照等
    情，業據抗告人自承在卷，且有本件裁決書及送達證書、內
    政部警政署國道公路警察局舉發違反道路交通管理事件通知
    單各1份附卷為憑。
  (二)本案所使用之呼氣酒精測試器，已經經濟部標準檢驗局於97
    年9月18日檢定合格，檢定合格單號碼：MOJA0000000號，有
    效期限為 1年，本件案發時間係於97年12月14日，執勤員警
    當時對抗告人檢測 7次失敗（詳見如後所述），分別係該機
    器有效期間內運作施測，此有經濟部標準檢驗局檢定合格證
    書影本1份、酒精濃度測定紀錄單影本1紙在卷可憑（見原審
    卷第15頁正反面），是該測試器之測試結果應堪採信。
  (三)抗告人雖辯稱其並未拒絕接受酒精濃度測試檢定，而係員警
    未確實告知如何使用酒測器，致其無法通過云云。然經本院
    勘驗抗告人即受處分人甲○○於97年12月14日凌晨 0時49分
    在國道一號北上 210公里處經警攔檢拒絕酒測過程之錄音光
    碟結果：
    光碟時間00分09秒以下：員警詢問車號 2399-LQ號之駕駛
      人有無喝酒，駕駛人稱：「沒有」後，員警請其出示駕照
      、行照等證件並停車後，對其實施酒測。
    光碟時間01分30秒以下：員警因該駕駛人身上發出酒味，
      欲對其實施酒測。
    光碟時間02分26秒以下：員警第一次遞酒測器給駕駛人，
      並教導如何使用吹氣實施酒測（即需慢慢吹氣約4到5秒，
      將氣球吹大），亦告知僅有3次接受酒測機會，若3次不予
      配合，將舉發駕駛人拒絕酒測即裁處新台幣 6萬元並吊銷
      駕照之裁罰。
    光碟時間03分30秒以下：員警稱將機器歸零，第二次遞酒
      測器給駕駛人，其中並教導如何使用吹氣實施酒測，且告
      知若未符合吹氣標準，機器均會顯示、紀錄（未達吹氣標
      準，機器會叫），同時再予告知拒絕酒測即裁處新台幣 6
      萬元並吊銷駕照之裁罰；受處分人吹氣有超過4秒。
    光碟時間04分40秒以下：員警再告知如何使用吹嘴（酒測
      器）。
    光碟時間04分50秒以下：員警告知機器已跳兩次，再跳第
      三次，將會開處拒測之重罰。
    光碟時間05分20秒以下：員警稱將機器歸零，第三次遞酒
      測器給駕駛人，同時再告知如何使用吹氣實施酒測，並希
      望駕駛人配合。
    光碟時間06分03秒以下：員警告知駕駛人其身上酒氣味不
      重，應尚未達酒測標準，希望駕駛人慢慢吹，以利檢測。
    光碟時間06分27秒以下：因駕駛人未依員警告知方式使用
      酒測器達三次，員警逕行舉發駕駛人拒測之行為。
    光碟時間06分43秒以下：員警再給駕駛人使用酒測器之機
      會。
    光碟時間07分02秒以下：駕駛人使用酒測器，惟仍未按員
      警指示方式吹氣（第四次）。
    光碟時間08分17秒以下：員警再給駕駛人使用酒測器之機
      會。
    光碟時間08分52秒以下：駕駛人使用酒測器，惟仍未按員
      警指示方式吹氣（第五次）。
    光碟時間09分00秒以下：員警再給駕駛人使用酒測器之機
      會，駕駛人使用酒測器，惟仍未按員警指示方式吹氣（第
      六次）。
    光碟時間09分20秒以下：員警再給駕駛人使用酒測器之機
      會，駕駛人使用酒測器，惟仍未按員警指示方式吹氣（第
      七次）
    光碟時間09分30秒以下：因未按標準方式使用酒測器，員
      警舉發駕駛人拒測之行為，並通知拖吊車拖吊駕駛人持有
      之汽車。
    上開過程中，員警均有教導抗告人如何吹氣實施酒測，並不
    斷要求抗告人接受酒測，惟抗告人消極不予配合。此有勘驗
    筆錄在卷可憑（見本院卷第26頁），且為抗告人所不爭執（
    見本院98年 3月30日訊問筆錄），足認本件酒測器未能測得
    受處分人吐氣中酒精含量，乃係因抗告人消極不配合或抗拒
    測試，而未能正確吹氣所致；抗告人雖質疑警方採證方法，
    惟經本院勘驗實施酒測當日之錄音光碟內容，確認本件對抗
    告人實施酒精濃度測試檢定過程中，並無證據顯示員警有任
    何不法情事，抗告人請求再勘驗該錄影光碟，核無必要。抗
    告人提起本件抗告，未能提出任何與本件有直接關聯之證據
    資料以供本院審酌，空言否認違規，尚難憑採。從而原處分
    機關援引上開規定，裁處抗告人罰鍰 6萬元，並吊銷其駕駛
    執照，經核並無不當，原審法院裁定駁回抗告人之聲明異議
    ，亦無不合，抗告人徒執陳詞提起本件抗告，任意指摘原裁
    定不當，為無理由，應予駁回。
七、據上論結，爰依道路交通案件處理辦法第25條、第26條，刑
    事訴訟法第412條，裁定如主文。
中    華    民    國    98    年     4    月    21    日
                交通法庭  審判長法  官  陳  紀  綱
                                法  官  姚  勳  昌
                                法  官  張  智  雄
以上正本證明與原本無異。
不得再抗告。
                                書記官  謝  雅  惠
中    華    民    國    98    年    4     月    21    日


司法院資訊處製作；財團法人民間司法改革基金會備份。
